【裁判字號】    96,訴,1445
【裁判日期】    980115
【裁判案由】    分割共有物
【裁判全文】
臺灣臺中地方法院民事判決  96年度訴字第1445號
原      告  乙○○○
訴訟代理人  徐文宗律師
複代理人    李婉華律師
            林雅儒律師
            陳居亮律師
            丁○○
被      告  甲○○
訴訟代理人  周黛婕律師
複代理人    丙○○
上當事人間請求分割共有物事件，本院於民國97年12月18日言詞
辯論終結，判決如下：
    主    文
兩造共有坐落臺中縣豐原市○○段五二八號、面積二八三點二四
平方公尺土地，同段五二九地號、面積三七四點一二平方公尺土
地，合併分割為如後附圖附件(三)所示：編號528-A9、529-A15 、
529-A14 部分面積一０一點九平方公尺分歸原告取得；編號529-
A16、528、529部分面積五五五點四六平方公尺分歸被告取得。
被告應補償原告新臺幣肆佰伍拾捌萬柒仟肆佰壹拾元。
訴訟費用由被告負擔二分之一，餘由原告負擔。
    事  實  及  理  由
一、原告起訴主張：坐落臺中縣豐原市○○段528 地號、地目建
    、面積283.24平方公尺，及同段529 地號、地目建、面積37
    4.12平方公尺之2 筆土地（下稱系爭2 筆土地），為兩造所
    共有，各人之應有部分為2 分之1 。兩造就系爭2 筆土地並
    無不分割之約定，且依其使用目的並無不能分割之情形，然
    迄今尚無法達成協議分割系爭土地，爰提起分割共有物之訴
    。因系爭2 筆土地相毗鄰且共有人相同，而各共有人就系爭
    2 筆土地之應有部分亦均相同，是為使系爭土地得充分發揮
    經濟效益，並避免土地細分，影響土地利用價值，爰依民法
    第823  條第1 項及第824 條第2 項規定，請求就系爭2 筆
    土地准予合併分割為各2 分之1 等語，並聲明：兩造共有坐
    落臺中縣豐原市○○段528 號、面積283.24平方公尺土地，
    同段529 地號、面積374.12平方公尺土地，合併分割為如附
    件一所示編號528-A3土地由原告取得；編號528-0 土地由被
    告取得。
二、被告則以：系爭2 筆土地上有被告所興建之房屋1 棟，且該
    房屋價值高於土地價值，為避免社會經濟無益損害及浪費，
    拆除房屋以原物分配並不妥適，應以變價分配方案優先，次
    採原物分割，不足應有部分再以金錢補償。該房屋東側空地
    雖非方正土地，然其面積寬闊，其面寬及深度均足以興建房
    屋而為適當之利用，並主張應按臺中縣豐原地政事務所土地
    複丈成果圖附件(三)或附件(四)為分割方案等語。
三、按各共有人得隨時請求分割共有物，但因物之使用目的不能
    分割或契約訂有不分割之期限者，不在此限。又共有物之分
    割，依共有人協議之方法行之，分割方法不能協議決定者，
    法院得因任何共有人之聲請，命為左列之分配：一、以原物
    分配於各共有人。二、變賣共有物，以價金分配於各共有人
    ，民法第823 條第1 項、第824 條第1 項、第2 項分別定有
    明文。復按共有人因共有物分割之方法不能協議決定，而提
    起請求分割共有物之訴，應由法院依民法第824 條命為適當
    之分配，不受任何共有人主張之拘束。共有物分割之方法，
    須先就原物分配，於原物分配有困難時，則予變賣，以價金
    分配於各共有人，有最高法院49年台上字第2569號、51年台
    上字第271 號判例可參。又按數宗土地之共有人相同時，若
    經全體共有人之同意，法院自得將數宗共有土地合併予以分
    割。（最高法院85年台上字第2458號、84年台上字第1630號
    判決意旨參照）。原告主張系爭2 筆土地為兩造共有，共有
    人均相同，各共有人之應有部分均各為2 分之1 ，而兩造間
    並無不分割之特約，亦無因物之使用目的不能分割之情形，
    惟無法達成協議分割等情，業據原告提出土地登記謄本2 紙
    為證，並為被告所不爭執，自堪信為真實。而兩造間對系爭
    2 筆土地之分割方法既未能達成協議，是原告據以提起本訴
    ，請求分割系爭2 筆土地，即無不合，應予准許。又系爭2
    筆土地共有人既均相同，共有人即兩造復均表明同意合併分
    割，本院自得將系爭2 筆共有土地合併予以分割。
四、按法院定共有物分割之方法，固可由法院自由裁量，惟應斟
    酌各共有人之意願、利害關係、共有物之性質、分割後之經
    濟效用及公共利益等為公平決定（最高法院81年度台上字第
    16號、89年度台上字第724 號判決可資參照）。經查：
  (一)系爭2 筆土地之形狀略為方正，未直接臨路，須經由北面鄰
    地同段530-1地號土地、接同段527地號土地至一心路，被告
    在系爭2筆土地上建有15311建號之鋼筋混凝土造三層樓房1
    棟，建物涵蓋總面積294.04平方公尺，其餘土地為空地和人
    行車道，業經本院於96年11月5日會同兩造及臺中縣豐原地
    政事務所測量員至現場勘測屬實，並製有勘驗筆錄及土地複
    丈成果圖在卷可稽，復有被告提出之現況照片附卷足憑，且
    為兩造所不爭執，足堪認上情為真實。
  (二)被告在系爭2 筆土地上建有鋼筋混凝土造三層樓房1 棟，已
    如前述，按前開被告所有鋼筋混凝土造三層樓房乃合法取得
    使用執照之建物，且係供被告目前居住使用，是由被告取得
    該建物所在位置之土地，較符合被告之意願及系爭土地之使
    用現況、經濟效益；反之，依原告所提如附件一之分割方案
    ，將拆除被告所有上開建物之大部分，不僅拆除所費不眥，
    浪費經濟資源，亦未能兼顧上開建物拆除之經濟損失，且勢
    必影響該建物結構之安全性，要非妥適方方式，應不足採。
    綜上，就兩造所提分割方案兩相比較結果，並考量系爭土地
    之地形、面積、兩造使用系爭土地之現況及位置、其等各自
    之意願、各人分得部分尚稱完整利於使用，並兼顧各共有人
    單獨分得實際能充分利用之面積，以增加分得土地使用上之
    經濟效益等一切情狀，認被告所主張如附圖附件(三)所示之分
    割方案，較符合系爭2筆土地分割之整體效益及共有人全體
    之利益，是較為可採，爰判決如主文第一項所示。然各共有
    人分得之土地實際價值，與其所應分配之價值，尚有差距，
    自應依民法第824條第3項之規定，互為補償，始符公允。本
    件被告依如附圖附件(三)所示之分割方案分配取得比原應有部
    分面積多226.78平方公尺之面積，分割前後價差新臺幣（下
    同）4,587,410元，應補償原告4,587,410元，有永業不動產
    估價師事務所97年11月14日函附鑑價報告在卷可憑，爰判決
    如主文第二項所示。
五、末查本件為共有物分割訴訟，依民事訴訟法第80條之1 規定
    ：「因共有物分割、經界或其他性質上類似之事件涉訟，由
    敗訴當事人負擔訴訟費用顯失公平者，法院得酌量情形，命
    勝訴之當事人負擔其一部」，爰命勝訴之原告亦負擔訴訟費
    用一部，即由兩造按其應有部分之比例負擔訴訟費用。
六、結論：本件原告之訴為有理由，依民事訴訟法第78條、第80
    條之1 ，判決如主文。
中    華    民    國    98    年    1     月    15    日
                  民事第四庭    法  官  郭佳瑛
正本係照原本作成。
如對本判決上訴，須於判決送達後20日內向本院提出上訴狀。
中    華    民    國    98    年    1     月    16    日
                                書記官  黃鴻鑑


司法院資訊處製作；財團法人民間司法改革基金會備份。
